臺灣高雄地方法院民事判決
110年度訴字第971號
原      告  陳東泰  
訴訟代理人  游淑惠律師
被      告  賴立芳  
訴訟代理人  張清雄律師
            曾本懿律師
            陳宥廷律師
上列當事人間請求損害賠償事件，本院於中華民國111年6月16日
言詞辯論終結，判決如下：
    主      文
原告之訴及假執行之聲請均駁回。
訴訟費用由原告負擔。
    事實及理由
一、按訴狀送達後，原告不得將原訴變更或追加他訴，但被告於
    訴之變更或追加無異議，而為本案之言詞辯論者，視為同意
    變更或追加。民事訴訟法第255條第1項、第2項定有明文。
    經查，原告起訴時原聲明：被告應給付原告新臺幣（下同）
    100萬元及自起訴狀繕本送達翌日起至清償日止按週年利率
　　5％計算之息利息。嗣後具狀追加訴之聲明為：被告應給付原
    告4,502,286元，其中100萬元自起訴狀繕本送達翌日起，其
    餘3,502,286元自本書狀繕本送達翌日起，並均至清償日止
    ，按週年利率5％計算之利息（見本院卷第56頁）。因被告對
    原告前揭所為訴之追加並無異議，而為本案之言詞辯論（見
    本院卷第97-98頁），揆諸前揭規定，原告所為訴之追加，
    應予准許。
二、原告主張：兩造原為夫妻關係，嗣於民國107年間經法院調
    解離婚，而原告於85年間與被告婚前交往期間，為表與被告
    交往及結婚誠意，將原告與父親合資購買之坐落高雄市○○區
    ○○段○○段000地號土地及其上同區段714建號即門牌號碼高雄
    市○○區○○路000號房屋（下合稱系爭房地），於85年8月22日
    借名登記在被告名下（下稱系爭借名契約）。系爭房地之火
    災保險費、水電費用、歷年來地價稅與房屋稅均由原告繳納
    ，所有權狀由原告保管，且兩造僅在系爭房地居住3個月，
    其後均由原告之母甲○○居住，甲○○並長期將系爭房地附屬之
    車位（下稱系爭停車位）出租，將租金自行保留花用。其後
    ，原告為要償還銀行信貸及信用卡債務，於106年委託被告
    將系爭房屋出售，經被告配合辦理，於106年7月25日將系爭
    房地以總價565萬元出售予訴外人，並以所得價金代被告清
    償其積欠訴外人玉山銀行貸款3,386,798元，及原告卡債及
    信用貸款903,341元，餘款1,115,488元現仍由被告保管，爰
    依民法第541條第1項規定，請求被告返還其收取之價金1,11
    5,488元。另原告代被告清償玉山銀行貸款，原告即係利害
    關係人，得依民法第312條規定，請求被告給付原告所代償
    之3,386,798元。為此，爰依民法第541條第1項、第312條規
    定，提起本件訴訟等語。並聲明：㈠被告應給付原告4,502,2
    86元，其中100萬元，自起訴狀繕本送達翌日起，其餘3,502
    ,286元自民事言詞辯論（二）狀繕本送達翌日起，均至清償
    日止，按週年利率5％計算之利息；㈡願供現金或銀行可轉讓
    定存單為擔保，請准宣告假執行。
三、被告則以：系爭房地雖為兩造婚前由原告出資購買，但原告
    係因被告與原告交往後未婚懷孕且墮胎，原告對被告心生愧
    疚且遭被告家人質問，為給予被告保障而將系爭房地贈與被
    告，惟因原告之母反對婚事，兩造始於多年後登記結婚，故
    兩造間無借名登記之合意。而被告在兩造婚後將系爭房地所
    有權狀放在家中抽屜內，嗣因兩造鬧翻，被告匆忙離家時未
    將所有權狀帶走，因而現由原告持有，另兩造婚後未採行分
    別財產制，是同居共財的關係，家中開支無固定由誰繳納，
    系爭房地的火險、水電費用、地價稅及房屋稅縱有部分為原
    告繳納，亦僅是夫妻間家庭費用生活的分擔，且被告實際上
    也有繳納部分費用，僅因離家時未將單據帶走，不得以原告
    提出單據或被告提不出單據，即認兩造為借名登記關係。又
    被告曾以系爭房地辦理房屋抵押貸款用以補貼家用及經營生
    意等，並由被告自行清償，被告同意原告原告父母居住系爭
    房地，並由原告之母收取車位租金，僅係基於人倫孝道及由
    收租便利性之考量，而被告同意出售系爭房地替原告還債也
    是基於夫妻情誼，原告更於高雄市政府社會局兒童福利中心
    委託辦理監護權案件訪視調查報告中表示系爭房地係買給被
    告的，自無原告所稱借名登記關係，原告所為請求均無理由
    等語置辯。並聲明：㈠原告之訴駁回。㈡如受不利判決，願供
    擔保請准宣告免假執行。
四、兩造不爭執事項：
  ㈠兩造於89年1月9日結婚、同年月26日辦畢結婚登記，嗣於107
    年6月6日經法院調解協議離婚，於同年7月2日辦畢離婚登記
    。
  ㈡原告於84年間與父親共同出資購買系爭房地，並登記原告為
    所有權人。原告嗣於85年8 月22日以買賣為原因，將系爭房
    地所有權移轉登記予當時之女友即被告。
  ㈢原告於84年間購買系爭房地時，曾向臺灣土地銀行申請房屋
    抵押貸款，該筆貸款於86年9 月19日由原告清償完畢後塗銷
    抵押權設定登記。
  ㈣兩造於婚後三個月（即89年1 月至同年3 月）居住在系爭房
    地後搬離，其後即由原告母親甲○○居住，甲○○長期將系
    爭房地所附停車位（下稱系爭停車位）出租，將租金自行保
    留花用。
  ㈤原告因資金需求，於88年1月22日委請被告向臺灣中小企業銀
    行開戶後，再以系爭房地於88年1月27日向臺灣中小銀行設
    定抵押權辦理貸款，該筆款項於88年2月3日匯入原告帳戶，
    該銀行所有貸款本息亦均由原告支付，迄至91年5月15日原
    告清償全部本息後塗銷。
  ㈥被告於95年間計畫開設洗衣店，因欠缺開店資金，向原告提
    議以系爭房地向銀行辦理房屋抵押貸款，以貸款作為開設洗
    衣店的資金來源，申辦貸款過程所產生的各項費用、日後利
    息以及本金償還等債務清償事宜，皆由被告自行負責清償，
    原告同意被告上開提議。被告即持系爭房地所有權狀於95年
    4 月25日設定抵押權予日盛銀行，向日盛銀行貸得120 萬元
    ，貸款均由被告自行清償。其後，被告再於98年間持系爭房
    地所有權狀向遠東商業銀行辦理抵押貸款160萬元，清償積
    欠日盛銀行的上開貸款，並塗銷日盛銀行對系爭房地之抵押
    權登記，貸款均由被告自行清償，嗣該洗衣店因經營不善，
    轉讓給被告之胞弟經營。
  ㈦被告於105年間持系爭房地所有權狀向玉山銀行鳳山分行申請
    轉貸350萬元，並清償積欠遠東銀行上開貸款及塗銷遠東銀
    行對系爭房地之抵押權設定登記，貸款由被告自行清償。
  ㈧原告為償還積欠銀行信貸及信用卡債務，要求被告將系爭房
    地出售，經被告積極配合後，於106年7月25日將系爭房地以
    總價565萬元出售予第三人，並於同年8月23日辦畢所有權移
    轉登記。
  ㈨被告出售系爭房地之價金5,650,000元，清償買賣相關稅賦74
    ,623元（增值稅72,991元+房屋稅1,632元＝74,623元）、費
    用169,750元（履保服務費3,390元+代書費16,360元+仲介服
    務費15萬元＝169,750元）及被告積欠玉山銀行之系爭房地抵
    押貸款3,386,798元（即1,218,701元+1,059,958元+1,108,1
    39元＝3,386,798元）後，剩餘金額為2,018,829元。
  ㈩被告再以上開價金另替原告清償積欠之信用卡債務及信用貸
    款共903,341 元後，餘額1,115,488元由被告保管。
五、得心證之理由：
　　原告主張兩造就系爭房地存在借名登記關係並委託被告出售
    ，被告因而替其收取系爭房地出售後價金等語，惟被告否認
    之並以前詞置辯，是本件爭點應為：㈠兩造是否存在系爭借
    名契約？㈡原告依民法第541條第1項規定請求被告給付1,115
    ,488元，另依民法第312條規定請求被告清償3,386,798元，
    有無理由？茲將本院判斷說明如下：
  ㈠兩造是否存在系爭借名契約？
  ⒈按借名登記契約係當事人約定一方將自己之財產以他方名義
    登記，而仍由自己管理、使用、處分，他方則允為該財產之
    出名登記。借名登記契約之成立，側重於借名者與出名者間
    之信任關係，及出名者與該登記有關之勞務給付，具有不屬
    於法律上所定其他契約種類之勞務給付契約性質，應與委任
    同視，倘其內容不違反強制、禁止規定及公序良俗者，當賦
    予無名契約之法律效力，並依民法第529條規定，適用民法
    委任之相關規定(最高法院99年度台上字第1662號判決意旨
    參照)。主張借名登記者，於被告未自認下，自應就借名登
    記之事實負舉證責任，且就此項利己事實證明至使法院就其
    存在達到確信之程度，始可謂已盡其依民事訴訟法第277條
    前段規定之舉證責任(最高法院101年度台上字第1775號判決
    意旨參照)。負有舉證責任之當事人，若未能證實自己主張
    之事實為真實，縱然他方就其抗辯事實即令不能舉證，或其
    所舉證據尚有疵累，亦應受敗訴之判決(最高法院108年度台
    上字第129號判決要旨參照)。原告主張其為系爭房地之實際
    所有權人，兩造間成立借名登記契約等語，為被告所否認，
    依上開說明，應由原告就此有利於己之事實負舉證責任。
  ⒉經查：
　⑴針對兩造有無達成借名登記之合意乙點，原告稱其於83年認
    識被告，85年時因與被告為男女朋友關係，被告認為其無名
    份即與原告在系爭房地同居不妥當，原告為讓被告能住得心
    安理得，即口頭提出借名登記之要約，經被告同意而成立借
    名登記契約等語（見本院卷第29頁），然被告否認之，原告
    對此意思表示合致之過程均未舉證以實其說，尚難信兩造就
    系爭房地實際為原告所有但借用被告名義登記一情已達意思
    表示合致而成立借名登記契約。參以原告於107年1月16日曾
    向高雄市政府社會局社工陳稱其過去曾購買一間房產給被告
    ，後來被告賣屋獲得530萬元左右，清償該屋貸款300萬元及
    原告之卡債約120萬元，最後剩餘60萬元左右由被告使用等
    語，有高雄市政府社會局兒童福利服務中心委託辦理監護權
    案件訪視調查報告為憑（見審訴卷第59-60頁），可見原告
    曾自承系爭房地係給被告的房產，更難信其稱系爭房地係借
    名登記在被告名下為真。
　⑵關於借名登記之原因及動機，原告起訴時主張其在婚前與被
    告交往期間，為讓被告了解原告確有真心與被告交往且日後
    願意與被告結婚之誠意，並讓被告於婚前即能夠享有保障的
    感覺，故將系爭房地借名登記在被告名下〔見臺灣橋頭地方
    法院110年度審訴字第225號卷（下稱橋院卷）第10頁〕；其
    後改稱：兩造於85年間係任職在訴外人臣遠建設股份有限公
    司之同事，因原告當時有投資其他房地產，基於信任被告，
    徵得被告同意後遂將系爭房地借用被告的名字以買賣為原因
    辦理所有權移轉登記，當時雙方尚未深交，原告無贈與系爭
    房地予被告之可能等語（見本院卷第56-57頁），原告關於
    借名登記之原因所述前後不一，已難採信。倘原告係為展示
    欲與被告結婚之誠意及給予被告保障而將系爭房地移轉登記
    予被告，因借名登記後之實質所有權人仍為原告，對被告毫
    無保障及利益可言，原告之目的顯然無法達成，被告亦無答
    應原告借名登記要約之必要；再者，原告名下有系爭房地，
    並不妨礙原告再出名購買其他不動產，縱使有影響，因原告
    復稱當時與被告尚未深交，原告大可將系爭房地移轉登記至
    父母名下，反較為穩妥，更無將系爭房地借名登記在被告名
    下之理。是以，原告此部分主張與常情有違，均難採信。
　⒊原告雖主張系爭房地由其出資購買、相關火災保險費、水電
    費用、歷年來地價稅與房屋稅均由原告繳納，所有權狀由原
    告保管，由原告之母甲○○居住使用系爭房地，並長期收取系
    爭停車位之租金花用，系爭房地出售後之價金亦用以清償原
    告積欠之債務，可證原告仍為系爭房地之實際所有權人等語
    。然查：
　⑴原告於84年間與父親共同出資購買系爭房地，並登記在原告
    名下，並以系爭房地向臺灣土地銀行申請抵押貸款，其後，
    原告於85年8月22日以買賣為原因，將系爭房地所有權移轉
    登記予當時之女友即被告，上開抵押貸款則於86年9 月19日
    由原告清償完畢，兩造嗣於89年1月結婚等節，為兩造所不
    爭執（見不爭執事項㈠、㈡、㈢），固堪信為真。惟出資者與
    不動產所有權登記者間，非必然為借名登記關係，出資者可
    能基於贈與、清償或其他法律關係，使登記者取得財產所有
    權。而原告於85年間將系爭房地移轉登記予被告時，兩造係
    男女朋友關係，並於4年後結為夫妻，原告縱於移轉登記後
    仍繼續自行清償系爭房地之貸款本息，亦可能基於男女朋友
    關係為照顧被告而自願負擔清償責任而為，尚不足因原告清
    償系爭房地之貸款本息及出資，即可推認兩造間有借名登記
    關係存在。
　⑵原告主張其於85年將系爭房地移轉登記在被告名下後，仍由
    原告父母持續居住，系爭房地之水電、瓦斯、管理費，均由
    父母支出，原告大姊也曾資助父母修繕系爭房地，兩造婚後
    僅在系爭房地居住3個月，其後均由原告之母甲○○居住，並
    由甲○○長期收取系爭房地附屬車位之租金花用，系爭房地之
    火災保險費、每年度地價稅、房屋稅之繳費通知單均送達到
    系爭房地後，由原告支付等節，並據原告提出電費收據、自
    來水費收據、停車位租賃契約書、火災保險單、房屋稅及地
    價稅繳款書等件為證（見橋院卷第21-31頁）。惟：
　①系爭房地既由原告父母居住使用，基於使用者付費原則，本
    應由原告之父母支付相關費用，原告身為人子，基於倫理孝
    道為供養父母而負擔該房地之水、電、管理費及相關稅賦等
    日常生活開銷，於一般常情並無不合。另原告之母持續居住
    在系爭房地，並收取車位租金花用乙點，雖為兩造所不爭執
    （見不爭執事項㈣），但考量原告之母與被告係婆媳關係，
    被告亦可能係基於與原告間之夫妻情誼及侍奉公婆之傳統孝
    道觀念等因素，同意原告之母居住系爭房地並收取租金作為
    生活費花用。再者，上開費用之繳納與何人為系爭房地真正
    所有權人，本無必然因果關係，無從以原告有支付系爭房地
    之水、電、瓦斯、管理費、稅捐或原告之母居住在系爭房地
    等情，據以推論原告為該房地真正所有權人，進而認定兩造
    間成立借名登記契約。
　②此外，原告係於84年6月30日投保系爭房地之火災險，並一次
    支付84年6月30日起至104年6月30日止之火災保險費，有原
    告提出之上開火災保險單可參，足見原告係因購買系爭房地
    並向臺灣土地銀行申請抵押貸款，因而投保及支付火災保險
    費，是其支付火災保險費顯與其於隔年將系爭房地移轉登記
    予被告無關。
　⑶原告主張系爭房地之所有權狀由其保管，雖提出其與被告間
    於106年7月25日之Line對話紀錄為其論據（見橋院卷第34頁
    ）。但觀諸兩造間該日之對話紀錄，被告稱「今天約了仲介
    ，你上班時順便把子華路的權狀裝信封袋放在管理室給我」
    ，僅可知對話當日系爭房地之所有權狀可能放置在原告居住
    地點。而被告辯稱其於兩造婚後將所有權狀放在家中抽屜內
    ，嗣因兩造鬧翻，被告匆忙離家時未將所有權狀帶走，因而
    由原告持有等語，原告對於被告因兩造爭吵而離家一情並未
    爭執，是無法排除被告因匆促離家未及將全部物品帶走，致
    所有權狀仍置放在兩造同居住處之可能。況系爭房地所有權
    狀由何人持有，原因本有多端，縱然由原告持有，亦非當然
    得謂原告為系爭房地真正所有權人及兩造間存在借名登記之
    合意。
　⑷原告復主張其因資金需求，以系爭房地於88年1月27日向臺灣
    中小銀行設定抵押權辦理貸款，該筆款項於88年2月3日匯入
    原告帳戶，該筆銀行貸款本息亦均由原告支付，迄至91年5
    月15日原告清償全部本息，其後，被告亦以出售系爭房地所
    得價金清償原告積欠之卡債及信貸903,341元等節，為被告
    所不爭執（見不爭執事項㈤、㈩），堪信為真。但被告亦曾於
    95年、98年及105年間以系爭房地分別向日盛銀行、遠東商
    業銀行及玉山銀行申請抵押貸款，且由被告自行清償各筆貸
    款本息，最後復以出售系爭房地所得價金清償剩餘之玉山銀
    行貸款本息等節，亦為兩造所不爭（見不爭執事項㈥、㈦、㈧
    、㈨）。可知兩造在婚姻關係存續期間各自曾以系爭房地為
    擔保向金融機構貸款且自行清償貸款本息，其後復皆以出售
    系爭房地所得價金清償兩造各自之債務，並非專由原告自行
    運用系爭房地貸得之資金及承擔相關債務。再者，兩造當時
    係夫妻，而夫妻間因關係緊密，需共同分攤家庭所需日常生
    活費用開銷，當一方急需資金清償債務，他方基於夫妻情誼
    而同意出售房地以清償對方之債務，亦非罕見，故上情均不
    足推論原告原告為系爭房地真正所有權人及兩造間存在借名
    登記之合意。
　⑸況且，原告倘為系爭房地之真正所有權人，系爭房地於106年
    出售時，原告自當指定將清償相關費用、稅賦及抵押貸款後
    之買賣價款餘額2,018,829元直接匯入原告個人帳戶，由其
    自行運用相關資金，要無反而匯入被告之帳戶，再由被告替
    其清償卡債後並保管剩餘價金迄今之理。從而，原告之前揭
    舉證均不足使本院就兩造間存在系爭借名契約之事實達到確
    信之程度，依前引舉證責任分配原則，即不能認原告之主張
    為真實，故兩造間不存在系爭借名契約，堪以認定。　　
　㈡原告依民法第541條第1項規定請求被告給付1,115,488元，另
    依民法第312條規定請求被告清償3,386,798元，有無理由？
　1.原告主張被告係受其委任保管系爭房地買賣剩餘價金1,115,
    488元，被告應依民法第541條第1項規定返還之，另原告以
    所有之系爭房地買賣價金清償被告之玉山銀行貸款3,386,79
    8元，因而受讓玉山銀行對被告之債權，被告應依民法第312
    條規定給付代償款等語，惟兩造間不存在系爭借名契約，原
    告非系爭房地之真正所有權人，業經本院認定如前。故無從
    認定被告有基於委任關係替原告保管買賣價金1,115,488元
    ，以及原告替被告清償玉山銀行抵押貸款3,386,798元之事
    實，是以，原告前揭請求，均無理由。
六、綜上所述，原告依民法第541條第1項、第312條規定，請求
    被告應給付原告4,502,286元，其中100萬元，自起訴狀繕本
    送達翌日起，其餘3,502,286元自民事言詞辯論（二）狀繕
    本送達翌日起，均至清償日止，按週年利率5％計算之利息，
    為無理由，應予駁回。原告假執行之聲請已失所附麗，應併
    予駁回。
七、本件事證已臻明確，兩造其餘主張及舉證，核與本件判決結
    果無影響，爰不再予逐一論駁，併此敘明。
八、據上論結，原告之訴為無理由，依民事訴訟法第78條，判決
    如主文。
中　　華　　民　　國　　111 　年　　7 　　月　　15　　日
                  民事第四庭  法　官　徐彩芳
以上正本係照原本作成。
如對本判決上訴，須於判決送達後20日內向本院提出上訴狀。如
委任律師提起上訴者，應一併繳納上訴審裁判費。
中　　華　　民　　國　　111 　年　　7 　　月　　15　　日
                              書記官  吳綵蓁